臺灣高等法院刑事判決　　　　　　　　96年度上訴字第2373號
上　訴　人
即　被　告　乙○○
選任辯護人　許華雄律師
上列上訴人因家暴殺人等案件，不服臺灣板橋地方法院96年度重
訴字第13號，中華民國96年4月26日第一審判決（起訴案號：臺
灣板橋地方法院檢察署95年度偵字第28805號、96年度偵字第298
9號），提起上訴，本院判決如下：
    主  文
原判決撤銷。
乙○○殺人，處有期徒刑拾壹年，扣案棒球棍壹枝沒收；又遺棄
屍體，處有期徒刑壹年，減為有期徒刑陸月。應執行有期徒刑拾
壹年肆月，扣案棒球棍壹枝沒收。
    事  實
一、乙○○與游柯真係夫妻，有家庭暴力防治法第3條第1款之家
    庭成員關係，素不和睦。民國95年12月4日凌晨3時許，游柯
    真深夜返回臺北縣中和市○○路○段261巷6之1號住處，並進
    入乙○○之臥室，對正要睡覺之乙○○辱罵。乙○○因此頗
    為不滿，竟萌殺人之故意，先徒手將游柯真推向其臥室內附
    設之浴室，游柯真跌倒撞擊浴室門框，乙○○旋持其所有置
    於臥室內之木質棒球棍，猛力揮打游柯真頭部、胸部、腹部
    共3次，游柯真因不堪遭受毆打，乃躲入浴室，乙○○跟隨
    入內，再以棒球棍揮擊游柯真頭部2次。游柯真受毆打後，
    因頭、胸、腹部鈍挫傷，導致血胸、腹血，倒臥於浴室，乙
    ○○始擺手，未久，游柯真終因血胸、腹血引發出血性休克
    死亡。乙○○旋以黑色塑膠袋、白色肥料袋、棉被、地毯包
    裹游柯真屍體，以尼龍繩綑綁後置於屋內。至翌（5）日凌
    晨3時許，乙○○另行起意棄屍，將游柯真屍體，扛至其住
    處前方，丟棄於大排水溝，乙○○再循由木梯下到排水溝內
    ，將屍體包拖移到不至引人注意之溝蓋下方棄置。5日晚間1
    0時30分許，林廖靜枝因拾荒進入該排水溝，發現游柯真之
    屍體，乃報警處理，因而查獲，並於同年月6日上午4時10分
    許，在乙○○住處扣得棒球棍1枝、繩子（未使用）1條。
二、案經臺北縣政府警察局中和分局（下稱中和分局）報請臺灣
    板橋地方法院檢察署（下稱板橋地檢署）檢察官偵查起訴。
     理  由
壹、關於證據能力之說明：
    按被告以外之人於審判外之言詞或書面陳述，除法律有規定
    者外，不得作為證據，刑事訴訟法第159條第1項定有明文。
    而被告以外之人於審判外之陳述，經當事人於審判程序同意
    作為證據，法院審酌該言詞陳述或書面陳述作成時之情況，
    認為適當者，得為證據，為同法第159條之5第1項所明定。
    當事人、代理人或辯護人於法院調查證據時，知有第159條
    第1項不得為證據之情形，而未於言詞辯論終結前聲明異議
    者，視為有同意，刑事訴訟法第159條之5第2項亦設有明文
    。經查：證人林廖靜枝於警詢時所為陳述，雖係本案被告乙
    ○○以外之人於審判外之陳述，惟法院於朗讀其警詢筆錄時
    ，檢察官、被告及辯護人於原審、本院審判程序均稱無意見
    ，默示同意作為證據（見原審卷第47頁96年4月12日審判筆
    錄及本院審判筆錄），本院審酌其言詞陳述之情況，認為適
    當，應認有證據能力。
貳、認定犯罪事實所憑證據及理由：
一、前開事實，上訴人即被告乙○○於偵查中已坦承：「95年12
    月4日凌晨約3點多，死者（即游柯真）喝醉酒回到家，我在
    房間正要睡覺，死者到房間跟我爭吵，一直罵我，罵很難聽
    ，因為死者拿著我手機要打我，我用手推她，死者撞到浴室
    門框，倒下又爬起來要跟我打架，我就拿起置放於房間之球
    棒揮打死者，死者閃躲致打到她的後腦部約3、4次，死者閃
    躲跑到浴室，我在浴室又用球棒打她後腦部2次，死者就倒
    在浴室，我有看到死者轉身，我將浴室燈開小，繼續看電視
    ，過一會兒，發現死者已經不動了，我很緊張，就到隔壁房
    間找棉被1條、2個塑膠袋及地毯1條，後來又到屋後拿剪刀
    剪繩子，將死者綑綁，綑綁後發現已經天亮了，就先把死者
    屍體直立放在房間角落處。我等到95年12月5日凌晨約3點多
    ，我扛起屍體在我肩膀上，將死者從房子左邊小門巷弄出去
    ，到外面的大水溝，將屍體丟到未加蓋的大水溝裡，我怕被
    看到屍體，再從大水溝旁的樓梯下去，把屍體拖到大水溝有
    加蓋地方的深處，再從原路回房間。」等情不諱（見板橋地
    檢署95年度偵字第28805號卷第116頁、第117頁）。
二、證人林廖靜枝因拾荒於上開時間進入排水溝，發現被害人之
    屍體被地毯包裹住，外面用麻繩捆綁，類似人形，乃報警處
    理，並經證人林廖靜枝於警詢證述無訛（見偵查卷第15頁）
    。
三、復有棒球棍1枝扣案，及棄屍現場照片16幀、被告臥室照片4
    幀、被告所著衣物照片4幀附卷可資佐證（均見偵查卷）。
四、被害人游柯真係遭被告持棒球棍毆打致頭、胸、腹部鈍挫傷
    ，造成血胸、腹血，推斷於95年12月4日凌晨3時許，因出血
    性休克死亡，亦經檢察官督同法醫師相驗無訛，有板橋地檢
    署法醫驗斷書（相驗卷第7頁至第13頁）、相驗屍體證明書
    （相驗卷第14頁、第34頁）在卷足稽。被害人屍體，再經法
    務部法醫研究所解剖鑑定，結果認定：被害人頭枕部中線偏
    左區，離後髮際8公分處，有橫向鈍挫裂傷約4.5 cm，皮下
    大量出血，外傷開口約4cm，帽狀腱膜有出血，顱內皮質、
    腦膜高度鬱血，蜘蛛網膜周圍明顯鬱血，腦髓皮質亦有明顯
    鬱血及水腫現象；其口嘴部上、下唇均有挫裂傷（各約2cm
    ×3cm、2 cm×1cm，下齒槽橋狀假牙脫落碎裂，左眼有鈍挫
    傷，呈出血性熊貓眼狀，眼結膜出血明顯；其胸部皮膚輕度
    外傷，內有挫傷痕，於左側第三肋骨前緣有骨折、出血狀，
    右側第四、第五肋骨前緣骨折、出血，並有輕度血胸，左、
    右側肋膜囊腔積血水各約150cc、200cc；腹部有腹血約400c
    c，且肝臟挫裂，左葉前側有2道縱向長約5cm、6cm之挫裂傷
    ，後側有2處挫裂傷（範圍各為4cm×3cm、5cm×2.5cm），
    以顯微鏡觀察有出血狀；因認被害人係頭、胸、腹部鈍挫傷
    導致血胸、腹血，引發出血性休克而死亡，有法務部法醫研
    究所（95）醫鑑字第2346號鑑定書存卷為憑（見相驗卷第23
    頁第32頁）。參酌被害人傷處均屬鈍挫傷，與棒球棍造成之
    傷勢外觀相符，且被告於檢察官履勘現場時，模擬以手推被
    害人，使之撞擊主臥室門框後，即持棒球棍毆打被害人3次
    ，繼之在浴室內以棒球棍毆打被害人後腦2次，有檢察官95
    年12月6日勘驗筆錄在卷可佐（見偵查卷第115頁），益徵被
    告確持棒球棍揮擊被害人頭部、胸部、腹部共計3次以上。
五、依法務部法醫研究所解剖鑑定結果，認為被害人所受鈍挫傷
    集中於後腦、胸部、腹部，四肢部位則無異狀（見相驗卷第
    31頁），足認被告持棒球棍均朝被害人頭部、軀幹等人體要
    害部位攻擊，並致被害人頭枕部皮下大量出血、假牙碎裂、
    肋骨骨折、肝臟挫裂，以其用力之猛，實難認其主觀上僅止
    於傷害之犯意。再與被害人死亡照片及中和分局勘查報告所
    附現場照片對照以觀，被害人遭被告毆打後，頭部大量出血
    ，於被告臥室床邊、沙發、浴室等處留有血跡，其失血狀況
    當已至為嚴重，被告既未上前查看其傷勢，亦未將之送醫急
    救，或商請同住之家人或鄰居協助，猶在其臥室內看電視，
    靜候被害人死亡，益徵被告持棒球棍朝被害人頭、胸、腹部
    等要害部位猛力攻擊，旨在致被害人於死，其有殺人犯意，
    已至為明顯。
六、綜上所述，被告基於殺人之故意，於95年12月4日凌晨3時許
    ，在前址住處臥室內，以棒球棍揮擊被害人頭、胸、腹部，
    致被害人頭、胸、腹部鈍挫傷造成血胸、腹血，引發出血性
    休克而死亡，死亡後遭包裹毛毯。而被告於翌（5）日凌晨3
    時許，利用夜深人靜，另行起意棄屍，將被害人屍體，扛至
    其住處前方，丟棄於大排水溝，被告再循由木梯下到排水溝
    內，將屍體包拖移到不至引人注意之溝蓋下方棄置。被告前
    揭不利於己之自白與事實相符，事證明確，其殺人犯行堪以
    認定。
參、對於被告辯解之判斷：
一、訊據被告矢口否認有殺人之故意，並辯稱：因被害人於凌晨
    時分擅入我臥室，手持不明物品作勢攻擊，吵鬧不休，認將
    對己不利，乃持棒球棍防衛揮打被害人2次，以防衛自身安
    全，為當場激於義憤所為正當防衛行為，並無殺人之意思云
    云。
二、關於被告所辯：係當場激於義憤而殺人云云。按刑法所謂當
    場激於義憤而殺人，非祇以被害人先有不正行為為已足，必
    該行為在客觀上有無可容忍，足以引起公憤之情形，始能適
    用；亦即他人所實施之不義行為，客觀上足以引起公憤，猝
    然遇合，憤激難忍，因而將其殺害者而言（參見最高法院28
    年上字第2564號、31年上字第1156號判例）。被告於警詢、
    檢察官訊問及原審供稱：我係因被害人酒後在其臥室內吵鬧
    ，並持行動電話作勢攻擊，方持棒球棍反擊等語，核其所述
    情節，純屬夫妻間拌嘴爭執，被害人於深夜藉酒意妨害被告
    就寢之不當行為，依一般人之通念，客觀上尚未達違反正義
    ，足以引起公憤之程度，猶難認有基於道義之理由而生憤慨
    之情。至被害人平日縱有酗酒、嗜賭素行，或有暴力傾向，
    亦非屬當場不義之行為。被告執此為辯，認係當場激於義憤
    而殺人，洵非有據。
三、關於被告所辯：被害人於凌晨時分擅入其臥室，手持不明物
    品作勢攻擊，吵鬧不休，其於黑暗中認將對己不利，乃持棒
    球棍反擊，為正當防衛云云。然被告於偵查時供稱：「95年
    12 月4日凌晨約3點多，死者（即被害人）喝醉酒回到家，
    我在房間正要睡覺，死者到房間跟我爭吵，一直罵我，罵很
    難聽，因為死者拿著我手機要打我，我用手推她，死者撞到
    浴室門框，倒下又爬起來要跟我打架，我就拿起置放於房間
    之球棒揮打死者，死者閃躲致打到她的後腦部約3、4次，死
    者閃躲跑到浴室，我在浴室又用球棒打她後腦部2次，死者
    就倒在浴室，我有看到死者轉身，我將浴室燈開小，繼續看
    電視…。」等語（見偵查卷宗第116頁）；於原審供稱：「
    當時我正要睡覺，我看到她（即被害人）進來，手上拿著個
    東西亮亮的，我就把她推開，她有撞到牆，她很生氣的樣子
    一直要過來，我看到牆腳有球棒，我就隨便拿球棒揮她…。
    」等語（見原審卷第9頁96年2月2日訊問筆錄）。被告於被
    害人進入其臥室前，既正要就寢，其視覺當已適應黑暗，而
    得於與被害人爭執之際，自所在床鋪前往放置棒球棍之地點
    取用之，其視距顯未因現場光線不足而受影響，自可判斷被
    害人手中所持物品，乃對其生命、身體安全不具任何危害之
    行動電話。且被害人進入其臥室後，曾以言詞辱罵被告，被
    告據此當可辨識該人為其配偶。況被告見被害人手持行動電
    話作勢攻擊時，即將之推到，被害人縱有不法侵害行為在先
    ，亦已經被告排除，客觀上之不法侵害即不存在，詎被告仍
    持棒球棍揮擊被害人，甚於被害人遭擊中躲入浴室後，續以
    棒球棍攻擊，顯非出於防衛之意思。被告此部分所辯，無非
    卸責之詞，要難信實。
四、被告另於本院稱：當時其與被害人睡在一樓，樓上睡孫甲○
    ○。經本院傳喚證人甲○○接受交互詰問，證人甲○○稱當
    晚半夜偷溜外出洗溫泉，不知爺爺、奶奶吵架事，是證人甲
    ○○之證言，不能為有利被告之證述。至辯護人聲請傳喚其
    他6名證人，以證明死者即被害人生前之生活習慣，本院認
    無直接關連性，且無必要，併此敘明。
肆、論罪之理由：
    核被告所為，係犯刑法第271條第1項之殺人罪及刑法第247
    條第1項之遺棄屍體罪。被告殺人及遺棄屍體兩行為，應各
    獨立論罪。按刑事訴訟法第259條（即現在之第268條）雖明
    定法院不得就未經起訴之行為審判，但其事實如已為起訴書
    狀所敘明，則起訴法條縱有疏漏，法院亦得就起訴之行為，
    而為判決（最高法院23年度上字第1969號判例參照）。又刑
    事訴訟程序中，對於被告之行為，應受審判之對象（範圍）
    ，乃指起訴書所記載之被告「犯罪事實」而言；此項起訴事
    實亦為被告行使其防禦權之範圍。是以若起訴書犯罪事實欄
    ，對此項行為已予以記載，即為法院應予審判之對象。至於
    起訴書引用之被告犯罪法條，僅係檢察官主張被告觸犯何一
    罪名之意見，供法院審判之參攷；法院審判時於同一基本社
    會事實之範圍內，並不受起訴法條之拘束，仍得予以變更，
    故被告所犯法條並非起訴書絕對必要記載之事項。因之，縱
    起訴書未有記載其所犯法條，但犯罪事實欄已有敘及者，仍
    屬業經起訴之犯罪事實，法院應予審判，而無刑事訴訟法第
    268條所稱「法院不得就未經起訴之犯罪審判」之問題（參
    見最高法院83年度台上字第204號判決）。被告遺棄屍體行
    為，檢察官於起訴書中，業已敘及，雖起訴法條有疏漏，本
    院亦得就起訴之遺棄屍體行為，加以審究。被告所犯殺人、
    遺棄屍體二罪，犯意各別，犯罪構成要件亦殊，應分論併罰
    。
伍、撤銷改判之理由：
    原審據以論罪科刑，固非無見。惟查被告於被害人死亡後，
    唯恐他人發現，迨隔日凌晨再將被害人之屍體棄置大排水溝
    內，係另行起意遺棄屍體，與其所犯殺人罪，應分論併罰。
    原判決以被告基於殺人之故意，持棒球棍毆打、殺害被害人
    ，為掩飾犯行、湮滅罪證，乃於被害人死亡後，將被害人之
    屍體棄置大排水溝，其殺人及遺棄屍體之犯意連貫，客觀上
    具有不可分離之直接密切關係，依經驗法則，被告遺棄被害
    人屍體之行為，乃完成殺人行為後所為之具有伴隨性質之確
    保行為，且係對同一客體之再次侵害，核屬不罰之後行為，
    無庸再論以遺棄屍體罪，原審之認定，尚有未洽。被告上訴
    意旨，否認有殺人故意，及原審量刑過重，雖未足採；但原
    判決既有前揭可議之處，仍屬無可維持，應由本院將原判決
    撤銷改判。爰審酌被告為被害人之丈夫，之前對於被害人曾
    因家暴傷害案件，經原審以94年度簡字第2937號判決判處拘
    役50日，如易科罰金，以銀元300元折算1日，並經原審以95
    年度簡上字第4號判決駁回上訴而確定，甫於95年5月19日易
    科罰金執行完畢，有本院被告全國前案紀錄表可按，被告對
    於終身伴侶，縱有不滿，亦應理性溝通、規勸，或循離婚、
    民事保護令等方式處理，竟捨此不由，動輒以暴力相向，甚
    至起意殺之，以棒球棍毆打、殺害，手段兇殘，致被害人枉
    送寶貴生命，被告犯後不曾試圖挽救，反俟被害人死亡後包
    裹屍體，再起意將屍體棄置大排水溝，於偵查中雖表示悔意
    ，然就犯罪情節仍避重就輕，心存僥倖，難認衷心悛悔，應
    嚴予非難，兼衡被告與被害人雖係夫妻關係，惟平日因被害
    人酗酒及金錢問題，感情不睦，本案復係因被害人酒後滋事
    而起事端，且被告已與被害人之生母柯郭埕達成和解，有和
    解書附卷可稽（見原審卷第68頁），參以被告年逾65歲，其
    子女慟失母親，已至沉痛，復將面臨父親因殺人罪入監服刑
    ，亦屬哀傷，被告與被害人所生之女丙○○於偵審中請求從
    輕量刑，暨被告犯後之態度等一切情狀，檢察官求處有期徒
    刑15年，尚屬過重，茲審酌上情，就被告殺人部分量處有期
    徒刑11年，遺棄屍體部分量處有期徒刑1年；遺棄屍體部分
    ，被告犯罪時間，在96年4月24日以前，合於中華民國96年
    罪犯減刑條例之要件，減輕其宣告刑2分之1，為有期徒刑6
    月，並定其應執行之刑為有期徒刑11年4月。扣案棒球棍1枝
    ，係被告所有供殺害被害人所用之物，此據被告於原審訊問
    時供承在卷（見原審95年度聲羈字第1025號刑事卷宗第4頁
    ），應依刑法第38條第1項第2款規定沒收之。至扣案繩子1
    條，雖屬被告所有，然與被告殺人犯行並無關聯性，非供其
    犯罪所用之物，不予宣告沒收。
陸、適用法律：
刑事訴訟法第369條第1項前段、第364條、第299條第1項前段，
刑法第271條第1項、第247條第1項、第51條第5款、第38條第1項
第2款、中華民國96年罪犯減刑條例第2條第1項第3款、第7條。
本案經檢察官許睦坪到庭執行職務。
中　　華　　民　　國　　96　　年　　7 　　月　　31　　日
　　　　　　　　　刑事第十三庭  審判長法　官  曾  德  水
　　　　　　　　　　　　　　　　　    法　官  林  婷  立
　　　　　　　 　 　　　　　　　　　　法　官  王  炳  梁
以上正本證明與原本無異。
如不服本判決，應於收受送達後十日內向本院提出上訴書狀，其
未敘述上訴之理由者並得於提起上訴後十日內向本院補提理由書
（均須按他造當事人之人數附繕本）。
                                      書記官  廖  逸  柔
中　　華　　民　　國　　96　　年　　7 　　月　　31　　日
附錄本案論罪科刑法條全文：
中華民國刑法第271條第1項：
殺人者，處死刑、無期徒刑或10年以上有期徒刑。
中華民國刑法第247條：
損壞、遺棄、污辱或盜取屍體者，處6月以上5年以下有期徒刑。
損壞、遺棄或盜取遺骨、遺髮、殮物或火葬之遺灰者，處5年以
下有期徒刑。
前二項之未遂犯罰之。
